ACORDAO-COMPLETO-2351311

ACÓRDÃO 8214/2020 ATA 26/2020 - SEGUNDA CÂMARA

VISTOS, relatados e discutidos estes autos de Tomada de Contas Especial instaurada pelo Ministério do Turismo (MTur) , em razão de irregularidades na execução física e financeira do Convênio 1.335/2010, Siafi 744833, celebrado com a União Metropolitana de Estudantes Secundários de Porto Alegre (Umespa) , tendo por objeto incentivar o turismo, por meio da implementação do Projeto intitulado "Capacitar estudantes do ensino médio de escolas públicas do Estado do Rio Grande do Sul em disciplinas relacionadas ao segmento do turismo", conforme Plano de Trabalho, com vigência inicial estipulada para o período de 23/7/2010 a 25/3/2013;
ACORDAM os Ministros do Tribunal de Contas da União, reunidos em Sessão de Segunda Câmara, ante as razões expostas pelo Relator, e com no art. 93 da Lei 8.443/1992, c/c o art. 213 do Regimento Interno e com os arts. 4º e 6º, inciso I, da IN TCU 71/2012, alterada pela IN TCU 76/2016, em:
9.1. acatar parcialmente as alegações de defesa apresentadas pela União Metropolitana de Estudantes Secundários de Porto Alegre e pelo Sr. Nelson Soares de Almeida Junior;
9.2. determinar o arquivamento dos autos, a título de racionalização administrativa e economia processual, sem cancelamento do débito no valor de R$ 10.890,00 (dez mil oitocentos e noventa reais) , a cujo pagamento, atualizado monetariamente e acrescido dos juros de mora, calculados a partir de 30/9/2010, até a data do recolhimento, na forma prevista na legislação em vigor, continuarão solidariamente obrigados os responsáveis, União Metropolitana de Estudantes Secundários de Porto Alegre e do Sr. Nelson Soares de Almeida Junior, para que lhes seja dada quitação;
9.3. enviar cópia deste Acórdão ao Ministério do Turismo e aos responsáveis, para ciência, informando que a presente deliberação, acompanhada do Relatório e do Voto que a fundamenta, está disponível para a consulta no endereço , além de esclarecer que, caso requerido, o TCU poderá fornecer sem custos as correspondentes cópias, de forma impressa.

Tomada de Conta Especial convênio 1.335/2010, SICONV 744833, firmado entre o Ministério da Cultura e a UMESPA tendo por objeto a "implementação do Projeto intitulado "'Capacitar estudantes do ensino médio de escolas públicas do Estado do Rio Grande do Sul, em disciplinas relacionadas ao segmento do turismo'"

Segunda Câmara

Ministério do Turismo (Mtur).

3. Interessados/Responsáveis:
3.1. Interessado: Ministério do Turismo (Mtur) (CNPJ 05.457.283/0001-19).
3.2. Responsáveis: Nelson Soares de Almeida Junior (CPF XXX.526.410-XX) e União Metropolitana de Estudantes Secundários de Porto Alegre (CNPJ 88.593.231/0001-05).

13.1. Ministros presentes: Ana Arraes (Presidente), Aroldo Cedraz (Relator) e Raimundo Carreiro.
13.2. Ministro-Substituto convocado: Augusto Sherman Cavalcanti.
13.3. Ministros-Substitutos presentes: Marcos Bemquerer Costa e André Luís de Carvalho.

AROLDO CEDRAZ

Trata-se de Tomada de Contas Especial instaurada pelo Ministério do Turismo (MTur) , em razão de irregularidades na execução física e financeira do Convênio 1.335/2010 (Peça 1, p. 63-81) , Siafi 744833, celebrado com a União Metropolitana de Estudantes Secundários de Porto Alegre (Umespa) , tendo por objeto incentivar o turismo, por meio da implementação do Projeto intitulado "Capacitar estudantes do ensino médio de escolas públicas do Estado do Rio Grande do Sul em disciplinas relacionadas ao segmento do turismo", conforme Plano de Trabalho (Peça 1, p. 28-36) , com vigência inicial estipulada para o período de 23/7/2010 a 25/3/2013 (Peça 1, p. 68, 100 e 147) .
2.	A Secretaria de Controle Externo de Tomada de Contas Especial analisou o feito, conforme instrução de Peça 43, abaixo reproduzida como parte deste Relatório: 
"[...] HISTÓRICO
3.	Com fulcro nas delegações de competência conferidas pelo relator destes autos foi realizada a citação da Umespa e do Sr. Nelson Soares de Almeida Junior, mediante os Ofícios 785 e 784/2016-TCU/Secex-RN, de 8/7/2016 (peças 10 e 11) .
4.	A Umespa recebeu o Ofício 785/2016 TCU/Secex-RN, em 20/7/2016, tendo apresentado tempestivamente, suas alegações de defesa (peça 13) . Já o Sr. Nelson Soares de Almeida Junior, após inúmeras tentativas de entrega da comunicação (peças 17, 20, 23, 26, 27, 29, 32, 33) , foi citado pelo Edital 23/2017 publicado no Diário Oficial da União (DOU) , de 22/8/2017 (peças 36 e 37) .
5.	Assim, por meio da documentação acostada às peças 39 e 41, o Sr. Nelson Soares de Almeida Junior apresentou suas alegações de defesa (peça 39) . Registra-se, ainda, que a Umespa, por meio do Ofício 41/2017, complementou sua resposta ao Ofício 785/2016-TCU/Secex-RN (peça 10) , tendo enviado pedido de sustentação oral (peça 38) .
6.	Transcreve-se a seguir a ocorrência objeto das referidas citações (peça 8, p. 5-7) :
a.1) Ocorrência: não comprovação da boa e regular aplicação dos recursos recebidos, em decorrência das irregularidades na execução física e financeira e na prestação de contas do Convênio 1.335/2010, Siafi 744833, celebrado com a União Metropolitana de Estudantes Secundários de Porto Alegre (Umespa) , tendo por objeto incentivar o turismo, por meio da implementação do Projeto intitulado "Capacitar estudantes do ensino médio de escolas públicas do Estado do Rio Grande do Sul, em disciplinas relacionadas ao segmento do turismo". De acordo com a análise contida nas Notas Técnicas 4/2013, 37/2013 e 303/2015 do MTur, destacam-se as seguintes irregularidades: 
	a.1.1) 	Não foi inserido relatório financeiro do plano de trabalho no Siconv, na aba relatórios; 
	a.1.2) 	Não foi inserido relatório de execução da receita e despesa no Siconv, na aba relatórios;
	a.1.3) 	Não foi inserido relatório de pagamentos efetuados no Siconv, na aba relatórios;
	a.1.4) 	Não foram inseridas as propostas das empresas participantes da licitação, no mínimo de três, os documentos relativos às licitações e as publicações dos extratos dos contratos;
	a.1.5) 	As notas fiscais apresentadas divergem do plano de trabalho aprovado;
	a.1.6) 	Não foram inseridas no Siconv, juntamente com os contratos (na aba "Contratos") , as certidões negativas de débito (INSS, PGFN, FGTS) das empresas contratadas, com validade à época da contratação, contrariando o art. 29 da Lei 8.666/1993;
	a.1.7) 	Não foi inserido o extrato da conta do convênio no Siconv;
	a.1.8) 	Foram registrados no Siconv, na aba "Pagamentos", os valores pagos aos fornecedores, entretanto não foram inseridos os comprovantes digitalizados;
	a.1.9) 	Não foi registrado no Siconv, na aba "Rendimento de Aplicação", eventual rendimento de aplicação, com o encaminhamento do extrato da aplicação financeira ou justificativa do motivo pelo qual não houve a aplicação;
	a.1.10) Sobrepreço, no valor de R$ 10.890,00, verificado na aquisição do item "pasta de nylon costurada".
 (...) 
	a.5) Valor original do débito: R$ 498.000,00; 
	a.6) Data de origem do débito: 30/9/2010;
6.1.	Relata-se que há pedido de sustentação oral por parte da Umespa (peça 38) e do Sr. Nelson Soares de Almeida Junior (peça 39, p. 2) .
EXAME TÉCNICO
7.	Alegações de Defesa da Umespa - (peças 14 e 38) :
7.1.	Inicialmente, a responsável destacou que a execução do projeto se deu com mais de 3.000 estudantes inscritos; matricula presencial de 2.279 estudantes, divididos em 55 turmas; começo das aulas em 22/8/2011; todos os conteúdos estabelecidos, contidos nas apostilas; reunião de acompanhamento e avaliação a cada duas semanas.
7.2.	Relatou que durante esse processo de organização do curso, ocorreu a operação da Polícia Federal, intitulada "Operação Voucher", em 9/8/2011, desencadeando uma insegurança em todos os convênios deixando-a sem contato por meses. Apenas, em 4/10/2011, foi possível reunir com o MTur e apresentar a prestação de contas parcial.
7.3.	A entidade expôs que, em 21/03/2014 recebeu a análise financeira da prestação de contas (peça 14, p. 5-8) , aprovando parte a realização do objeto, comprovando a execução do curso pela entidade e apontando que a regularização da aplicação financeira, dependia da inserção de vários itens no Siconv. Contudo, conforme Nota Técnica 167/2014 (peça 14, p. 9-13) , a documentação que comprovava a execução financeira tinha sido entregue fisicamente, e estava arquivada no Ministério do Turismo.
7.4.	A responsável informou que inseriu toda a documentação solicitada no Siconv, não conseguindo verificar qual a falha que ocorreu para continuar não aparecendo a prestação de contas da entidade, uma vez que pela situação de "inadimplente" não consegue acessar as abas de prestação de contas no Siafi/Siconv. Desta forma, visando a regularização dos itens a.1.1 a a.1.9 solicitou que seja alterada sua situação para "adimplente".
7.5.	Sobre o item a.1.10, a responsável informou que apresentou ao Mtur modelos de todo o material confeccionado, de ótima qualidade, adquirido cumprindo todas as normas legais vigentes, tendo sido a afirmação de sobrepreço baseada:
 (...) 
numa pesquisa feita pela internet, sem considerar nenhuma variável dos preços apresentados, como: se a empresa ganhou a licitação; regularidade da empresa; situação da mão de obra; forma como compra matéria prima; pagamento de impostos; diferenciações regionais, tendo em vista que a pesquisa trata de uma empresa do Rio Grande do Norte; diferença de quantidade entre as pesquisas, de 1.815 para 5.000 unidades; interesse da empresa referida em confeccionar as pastas para o projeto; etc.
7.6.	Por fim, frisou que comprovou gastos extras decorrentes da execução do convênio após ter se encerrado os recursos disponíveis em conta específica do projeto. Assim, citou que também seria necessário calcular essa diferença. 
8.	Alegações de Defesa do Sr. Nelson Soares de Almeida Junior - (peça 39) :
8.1.	Inicialmente, o responsável ressaltou que foi presidente da Umespa de 20/11/2009 até 18/11/2011, participou da organização do convênio 1.335/2010 e da entrega da primeira prestação de contas ao MTur.
8.2.	Discorreu que o Jovemtur foi um projeto que mobilizou várias escolas em Porto Alegre e Região Metropolitana e que foi paralisado por causa de uma operação da Policia Federal, que prendeu vários membros do MTur, sem nenhuma relação com o referido convênio.
8.3.	Em sequência, informou que estava enviando:
8.3.1.	fotos da execução do Convênio (peça 39, p. 9-38) 
8.3.2.	cópia do Oficio da entrega da prestação de contas parcial, de 10/10/2011, onde foram entregues as documentações que comprovam a execução do convênio (peça 39, p. 6) . 
8.3.3.	cópia do Oficio de 29/08/2011 que solicita o repasse da 2ª parcela do convênio (peça 39, p. 7) , onde se informa que a documentação está inserida no Sistema de Convênio.
8.3.4.	Por fim defendeu que os citados ofícios demonstram que os documentos relacionados na nota técnica 4/2013, foram entregues junto ao Ministério do Turismo e também inseridos no Siconv, podendo ser enviados novamente para conferência, não havendo interesse em não apresentar a documentação.
Análise
9.1.	Quanto aos itens a.1.1 a a.1.9 (item 6 desta instrução) 
9.1.1.	Inicialmente, observa-se que os pareceres do MTur não deixaram claro se a responsável:
9.1.1.1.	entregou a documentação solicitada e apenas não a inseriu no Siconv; ou
9.1.1.2.	não apresentou a documentação solicitada
9.2.	Compulsando os autos verificou-se que esta dúvida foi objeto do Ofício 655/2015 - TCU - Secex-RS, recebido pelo MTur em 18/6/2015 (peça 2, p. 9-11) , contudo não se localizou resposta nos autos.
9.3.	Tendo em vista as alegações de defesa dos responsáveis, juntamente com uma releitura de todos os pareceres do MTur, podemos concluir que a irregularidade era apenas a não inserção de documentos no Siconv, mas tais documentos foram entregues fisicamente, mormente na prestação de contas parcial, de 10/10/2011 (peça 39, p. 6) .
9.4.	Corroborando com o entendimento acima, destacam-se as seguintes evidências:
9.4.1.	na nota de análise financeira 167/2014, destacam-se os seguintes trechos (peça 14, p. 13) :
 (...) 
Registre-se que a documentação se encontra arquivada no Ministério do Turismo, disponível aos Órgãos de Controle Interno e Externo pelo prazo de 20 (vinte) anos a contar desta data;
De Acordo com o recomendado nesta nota técnica, no que tange a boa e regular aplicação dos recursos do convênio, encaminhe-se à Coordenação de Prestação de Contas/CGCV para comunicar ao Convenente, e efetuar os correspondentes registros no SIAFI/SICONV.
9.4.2.	no subitem 2.4.3, do Parecer 51/2012, de 10/10/2012 (peça 1, p. 131) a afirmação de que consta relação de pagamentos efetuados pela convenente;
9.4.3.	no Conclusão do Parecer 37/2013, a afirmação de que os pagamentos efetuados totalizaram R$ 581.710,74 (peça 1, p. 181) , sendo Auxiliares Administrativos e Coordenadores Gerais (R$  50.002,59) ; Instrutores dos Cursos de inglês e Turismo e Recepção (R$ 55.740,00) ; Recolhimento DARF´s (R$ 1.128,15) ; Kit Lanche Escolar (R$ 167.349,00) e  Notas Fiscais (R$ 307.491,00) ;
9.4.4.	no Parecer 51/2012, de 10/10/2012 (peça 1, p. 133) a afirmação de que foi apresentado o extrato da conta do convênio no Siconv;
9.4.5.	no item 1.4 do Parecer 51/2012, de 10/10/2012 (peça 1, p. 133) a afirmação de que foram apresentadas cópias do Termo Aditivo e do Convênio, relatório técnico de cumprimento do objeto, cópia da lista de treinamento com os instrutores, lista de presença das reuniões, fotos das faixas de divulgação, Cópias de editais licitatórios, despacho adjudicatório, contrato com fornecedores, notas fiscais e dos recibos, extrato bancário comprovantes de pagamento, relação dos alunos matriculados, diários de classe, listas de presenças assinadas, recibos de entrega de lanche por turma, recibo de entrega de material por aluno. 
9.4.6.	no item 2.5 do Parecer Conclusivo de Análise de Prestação de Contas 4/2013, de 6/2/2013 (peça 1, p. 158-168) , foi dito que houve execução física do objeto proposto no projeto de qualificação pela convenente e diante de toda a documentação comprobatória anexada nos autos e no Siconv e, após análise das considerações apresentadas, sob o aspecto estritamente técnico, conclui-se que as ações previstas no convênio foram executadas.
9.4.7.	no Parecer Ratificador de Análise de Prestação de Contas 37/2013, de 8/10/2013 (peça 1, p. 172-184) a informação de que foi aprovado o valor de R$ 542.463,00 e reprovado o valor de R$  10.890,00.
9.5.	Nesse contexto, cita-se trecho do Acórdão 446/2016-TCU-Plenário - Relator: Raimundo Carreiro sobre a não inserção de documentos no Siconv:
21. Restou demonstrado, porém, que esse entendimento da Comissão Gestora do Siconv - sobre a tipificação de omissão no dever de prestar contas - colide com a exegese adotada no Acórdão 3053/2015-TCU-Segunda Câmara (Relator: Ministro Vital do Rêgo) , que, ao enfrentar a hipótese em um processo de tomada de contas especial, deixou assente que a "ausência de formalidade relativa à não inserção dos documentos exigidos no Siconv" não é suficiente para caracterizar a grave irregularidade de omissão no dever de prestar contas, quando o gestor houver cumprido essa obrigação mediante a apresentação de documentos físicos.
9.6.	Com esse entendimento, vislumbra-se possível descaracterizar o débito, mas não mitigar a afronta ao ordenamento jurídico vigente (Portaria Interministerial 127/2008 e Termo de convênio 1.335/2010) . Esta grave irregularidade (não inserção de documentos no Siconv) macula as contas dos responsáveis e induz à aplicação de multa.
9.7.	Desse modo, em alinhamento com a jurisprudência desta Corte, propõe-se que sejam acatadas parcialmente as alegações de defesa dos responsáveis e julgadas as contas pela irregularidade, com fundamento no art. 16, inciso III, alínea "a", da Lei 8.443/1992, e a aplicação da multa do art. 58, inciso I, da mesma Lei.
9.8.	Ademais, inexistem nos autos elementos que demonstrem sua boa-fé ou a ocorrência de outros excludentes de culpabilidade. Desse modo, as contas da responsável devem, desde logo, ser julgadas irregulares, nos termos do art. 202, § 6º, do Regimento Interno/TCU.
9.9.	Por fim, registra-se que a solicitação da Umespa para que a sua situação de "inadimplete" no Siafi/Siconv seja alterada, não merece prosperar, uma vez que não cabe ao TCU a administração desses sistemas.
10.	Quanto ao item a.1.10 (item 6 desta instrução) ;
10.1.	As alegações da Umespa de que o material confeccionado foi de ótima qualidade e de que o MTur para afirmar que houve sobrepreço baseou-se em pesquisa feita pela internet, sem considerar nenhuma variável dos preços apresentados, não condizem com o relatado no Parecer de Avaliação de Regularidade 90/2012, conforme trecho a seguir (peça 1, p. 19) :
A comprovação de gastos é pífia, insuficiente, com inconsistências, como por exemplo, valor informado para pasta de nylon 600, ao custo de R$ 19,50 a unidade, confrontando-se com simples pesquisa eletrônica junto à empresa de brindes com valor inferior, R$ 5,40 a unidade, e conforme constatado em Pregão Eletrônico n° 57/2011, da Universidade Federal do Rio Grande do Norte, cotando material igual, acrescido de mais benefícios (2 zíperes, divisões internas, alça de mão e ombro, com impressão de duas logomarcas) , ao preço de R$ 13,50 a unidade, inferior ao informado pela UMESPA.
10.2.	Relata-se, ainda, que a Umespa já tinha apresentado os mesmos argumentos que trouxe para este Tribunal (peça 1, p. 156) , mas não foram aceitos pelo MTur, conforme Parecer 4/2013 (peça 1, p. 158-168) .
10.3.	Assim, considerando que a pesquisa retro mencionada já considerou o item "pasta de nylon 600" com uma variável (2 zíperes, divisões internas, alça de mão e ombro, com impressão de duas logomarcas) que elevou o preço para R$ 13,50, com relação a pasta simples de R$ 5,40, rejeita-se as alegações de defesa dos responsáveis para o débito de R$ 10.890,00, calculado de acordo com a seguinte tabela:
	Quantidade de alunos
	Valor unitário (R$) 
	Valor total (R$) 

	1.815
	19,50 (Umespa) 
	35.392,50

	1.815
	13,50 (MTur) 
	24.502,50

	Valor do sobrepreço  (R$) 
	10.890,00

CONCLUSÃO
11.	Em face da análise promovida nos itens 9 e 10, propõe-se acatar parcialmente as alegações de defesa apresentadas pela Umespa e pelo Sr. Nelson Soares de Almeida Junior, uma vez que não foram suficientes para sanear as irregularidades a ele atribuídas. 
12.	Os argumentos de defesa lograram afastar parcela do débito imputado aos responsáveis, restando como débito a eles imputado o valor de R$ 10.890,00 referente a irregularidade de Sobrepreço, verificado na aquisição do item "pasta de nylon costurada".
13.	Inexistem nos autos elementos que demonstrem sua boa-fé ou a ocorrência de outros excludentes de culpabilidade. Desse modo, suas contas devem, desde logo, ser julgadas irregulares, nos termos do art. 202, § 6º, do Regimento Interno/TCU, procedendo-se à condenação em débito e à aplicação das multas previstas no art. 57 referente a irregularidade de Sobrepreço, verificado na aquisição do item "pasta de nylon costurada" e no art. 58, inciso II, da Lei 8.443 referente à não inserção de documentos no Siconv. 
PROPOSTA DE ENCAMINHAMENTO
14.	Diante do exposto, submetem-se os autos à consideração superior, propondo:
a) acatar parcialmente as alegações de defesa apresentadas pela União Metropolitana de Estudantes Secundários de Porto Alegre (CNPJ 88.593.231/0001-05) e pelo Sr. Nelson Soares de Almeida Junior (CPF XXX.526.410-XX) ;
b) com fundamento nos arts. 1º, inciso I, 16, inciso III, alíneas "b" e "c", e §§ 1º e 2º da Lei 8.443/1992 c/c os arts. 19 e 23, inciso III, da mesma Lei, e com arts. 1º, inciso I, 209, incisos II e III, 210 e 214, inciso III, do Regimento Interno, que sejam julgadas irregulares as contas da União Metropolitana de Estudantes Secundários de Porto Alegre (CNPJ 88.593.231/0001-05) e do Sr. Nelson Soares de Almeida Junior (CPF XXX.526.410-XX) , e condená-los ao pagamento da quantia a seguir especificada, com a fixação do prazo de quinze dias, a contar da notificação, para comprovar, perante o Tribunal (art. 214, inciso III, alínea "a", do Regimento Interno) , o recolhimento da dívida aos cofres do Tesouro Nacional, atualizada monetariamente e acrescida dos juros de mora, calculados a partir das datas discriminadas, até a data do recolhimento, na forma prevista na legislação em vigor: 
b.1) Valor e data original do débito:
	Data
	Valor (R$) 

	30/9/2010
	10.890,00

b.2) Valor atualizado, com juros, em 20/11/2018: R$ 21.840,02 (peça 42) .
c) aplicar à União Metropolitana de Estudantes Secundários de Porto Alegre (CNPJ 88.593.231/0001-05) e ao Sr. Nelson Soares de Almeida Junior (CPF XXX.526.410-XX) , individualmente, a multa prevista no art. 57 da Lei 8.443/1992 c/c o art. 267 do Regimento Interno, com a fixação do prazo de quinze dias, a contar da notificação, para comprovar, perante o Tribunal (art. 214, inciso III, alínea "a", do Regimento Interno) , o recolhimento da dívida aos cofres do Tesouro Nacional, atualizada monetariamente desde a data do acórdão que vier a ser proferido até a do efetivo recolhimento, se for paga após o vencimento, na forma da legislação em vigor;
d) aplicar à União Metropolitana de Estudantes Secundários de Porto Alegre (CNPJ 88.593.231/0001-05) e ao Sr. Nelson Soares de Almeida Junior (CPF XXX.526.410-XX) , individualmente, a multa do art. 58, inciso II, da Lei 8.443/1992; 
e) autorizar, desde logo, nos termos do art. 28, inciso II, da Lei 8.443/1992, a cobrança judicial da dívida, caso não atendida a notificação;
f) autorizar o pagamento da dívida em até 36 (trinta e seis) parcelas mensais e consecutivas, nos termos do art. 26 da Lei 8.443/1992 c/c o art. 217 do Regimento Interno, fixando-lhe o prazo de quinze dias, a contar do recebimento da notificação, para comprovar perante o Tribunal o recolhimento da primeira parcela, e de trinta dias, a contar da parcela anterior, para comprovar o recolhimento das demais parcelas, devendo incidir sobre cada valor mensal, atualizado monetariamente, os juros de mora devidos, na forma prevista na legislação em vigor;
g) alertar o responsável de que a falta de comprovação do recolhimento de qualquer parcela importará o vencimento antecipado do saldo devedor;
h) encaminhar cópia da deliberação que vier a ser proferida, bem como do relatório e do voto que a fundamentarem, ao Procurador-Chefe da Procuradoria da República no Rio Grande do Sul, nos termos do § 3º do art. 16 da Lei 8.443/1992, c/c o § 7º do art. 209 do Regimento Interno do TCU, para adoção das medidas que entender cabíveis.
i) dar ciência do acórdão que vier a ser proferido, assim como do relatório e do voto que o fundamentarem, aos responsáveis e ao Ministério do Turismo. [...]".
3.	O diretor técnico, com a anuência do titular da unidade técnica, manifesta-se de acordo com a proposta do auditor, enfatizando, no entanto, que a jurisprudência citada, Acórdão 446/2016-TCU-Plenário, expõe que a não inserção de documentos exigidos no Siconv não é suficiente para caracterizar a grave irregularidade de omissão no dever de prestar contas e que não se vislumbra que tal falha seja suficiente para julgar as contas irregulares e aplicar a multa prevista no art. 58, inciso I, da Lei 8.443/1992. Assim, defende que, levando-se em conta a existência de débito, conforme exposto no parágrafo 10 da referida instrução, é cabível o julgamento irregular das contas dos responsáveis com a aplicação apenas da multa prevista no art. 57, da Lei 8.443/1992 (Peças 44 e 45) .
4.	O Ministério Público junto a este Tribunal, à Peça 46, manifestou-se de acordo com a proposta do diretor que teve a anuência do titular da unidade técnica.
	É o Relatório.

não há.

Procurador Marinus Eduardo De Vries Marsico.

TOMADA DE CONTAS ESPECIAL. MINISTÉRIO DO TURISMO (MTUR). CONVÊNIO. PROJETO INTITULADO "CAPACITAR ESTUDANTES DO ENSINO MÉDIO DE ESCOLAS PÚBLICAS DO ESTADO DO RIO GRANDE DO SUL, EM DISCIPLINAS RELACIONADAS AO SEGMENTO DO TURISMO". NÃO COMPROVAÇÃO DA BOA E REGULAR APLICAÇÃO DOS RECURSOS RECEBIDOS, EM DECORRÊNCIA DAS IRREGULARIDADES NA EXECUÇÃO FÍSICA E FINANCEIRA E NA PRESTAÇÃO DE CONTAS. CITAÇÃO. ALEGAÇÕES DE DEFESA INSUFICIENTES PARA AFASTAR PARTE DO DÉBITO. BAIXA MATERIALIDADE DO DÉBITO REMANESCENTE. ARQUIVAMENTO DO PROCESSO, SEM JULGAMENTO DO MÉRITO E SEM CANCELAMENTO DO DÉBITO, A CUJO PAGAMENTO CONTINUARÃO OBRIGADOS OS RESPONSÁVEIS, PARA QUE LHES POSSA SER DADA QUITAÇÃO. COMUNICAÇÕES.

TOMADA DE CONTAS ESPECIAL (TCE)

Secretaria de Controle Externo de Tomada de Contas Especial (SecexTCE).

Aprecia-se nesta oportunidade Tomada de Contas Especial instaurada pelo Ministério do Turismo (MTur) , em razão de irregularidades na execução física e financeira do Convênio 1.335/2010 (Peça 1, p. 63-81) , Siafi 744833, celebrado com a União Metropolitana de Estudantes Secundários de Porto Alegre (Umespa) , tendo por objeto incentivar o turismo, por meio da implementação do Projeto intitulado "Capacitar estudantes do ensino médio de escolas públicas do Estado do Rio Grande do Sul, em disciplinas relacionadas ao segmento do turismo", conforme Plano de Trabalho (Peça 1, p. 28-36) , com vigência inicial estipulada para o período de 23/7/2010 a 25/3/2013 (Peça 1, p. 68, 100 e 147) .
2.	A motivação para a instauração da Tomada de Contas Especial foi a impugnação total de despesas, conforme consignado na Notas Técnicas de Análise Financeira 4/2013, 37/2013 e 303/2015 do MTur, com destaque para as irregularidades relacionadas no item 6 da instrução transcrita no Relatório precedente, entre elas a indicação de sobrepreço, no valor de R$ 10.890,00, verificado na aquisição do item "pasta de nylon costurada".
3.	O valor original do débito atribuído à entidade e ao seu presidente foi de R$ 498.000,00, correspondente ao total dos recursos liberados mediante a Ordem Bancária 2015OB801410, de 30/9/2010.
4.	No âmbito deste Tribunal, os responsáveis foram regularmente citados, sendo que a Umespa apresentou alegações de defesa (às Peças 14 e 38) , aduzindo, em essência, que:
	a) a execução do projeto se deu com mais de 3.000 estudantes inscritos; matrícula presencial de 2.279 estudantes, divididos em 55 turmas; o começo das aulas foi em 22/8/2011; que todos os conteúdos estabelecidos estavam contidos nas apostilas e que havia reunião de acompanhamento e avaliação a cada duas semanas;
	b) durante o processo de organização do curso, ocorreu a operação da Polícia Federal, intitulada "Operação Voucher", em 9/8/2011, desencadeando uma insegurança em todos os convênios deixando-a sem contato por meses. Apenas, em 4/10/2011, foi possível reunir-se com o MTur e apresentar a prestação de contas parcial;
	c) recebeu em 21/3/2014 a análise financeira da prestação de contas (Peça 14, p. 5-8) , aprovando parte da realização do objeto, comprovando a execução do curso pela entidade e apontando que a regularização da aplicação financeira dependia da inserção de vários itens no Siconv. Contudo, conforme Nota Técnica 167/2014 (Peça 14, p. 9-13) , a documentação que comprovava a execução financeira tinha sido entregue fisicamente, e estava arquivada no Ministério do Turismo;
	d) a responsável pelo órgão informou que inseriu toda a documentação solicitada no Siconv, não conseguindo verificar qual a falha que ocorreu para continuar não aparecendo a prestação de contas da entidade, uma vez que pela situação de "inadimplente" não conseguia acessar as abas de prestação de contas no Siafi/Siconv. Desta forma, visando à regularização dos itens a.1.1 a a.1.9 solicitou que fosse alterada sua situação para "adimplente";
	e) apresentou ao Mtur modelos de todo o material confeccionado, de ótima qualidade, adquirido cumprindo todas as normas legais vigentes, tendo sido a afirmação de sobrepreço fundamentada em uma pesquisa feita pela internet, sem considerar variável alguma dos preços apresentados, como: se a empresa ganhou a licitação; regularidade da empresa; situação da mão de obra; forma como compra matéria prima; pagamento de impostos; diferenciações regionais, tendo em vista que a pesquisa trata de uma empresa do Rio Grande do Norte; diferença de quantidade entre as pesquisas, de 1.815 para 5.000 unidades; interesse da empresa referida em confeccionar as pastas para o projeto etc.;
	f) comprovou gastos extras decorrentes da execução do convênio após ter se encerrado os recursos disponíveis em conta específica do projeto. Assim, citou que também seria necessário calcular essa diferença.
5.	Já o Sr. Nelson Soares de Almeida Junior apresentou defesa à Peça 39, alegando:
	a)  que foi presidente da Umespa de 20/11/2009 até 18/11/2011, tendo participado da organização do convênio 1.335/2010 e da entrega da primeira prestação de contas ao MTur;
	b) o Jovemtur foi um projeto que mobilizou várias escolas em Porto Alegre e Região Metropolitana e que foi paralisado por causa de uma operação da Polícia Federal, que prendeu vários membros do MTur, sem relação alguma com o referido convênio;
	c) que estava enviando fotos da execução do Convênio (Peça 39, p. 9-38) , cópia do Oficio da entrega da prestação de contas parcial, de 10/10/2011, onde foram entregues as documentações que comprovam a execução do convênio (Peça 39, p. 6) , cópia do Oficio de 29/08/2011 que solicita o repasse da 2ª parcela do convênio (Peça 39, p. 7) , visando a demonstrar que os documentos relacionados na nota técnica 4/2013, foram entregues ao Ministério do Turismo e também inseridos no Siconv, e que podem ser enviados novamente para conferência, pois, não tem interesse em não apresentar a documentação.
6.	As alegações de defesa dos responsáveis foram examinadas por auditor da Secretaria de Controle Externo de Tomada de Contas Especial (SecexTCU) à Peça 43, que realizou uma releitura de todos os pareceres do MTur, e concluiu que a irregularidade era apenas a não inserção de documentos no Siconv, mas tais documentos foram entregues fisicamente, mormente na prestação de contas parcial, de 10/10/2011 (Peça 39, p. 6) .
7.	Assim, entendeu ser possível descaracterizar o débito, entretanto, sem mitigar a afronta ao ordenamento jurídico vigente (Portaria Interministerial 127/2008 e Termo de convênio 1.335/2010) e que essa irregularidade (não inserção de documentos no Siconv) macularia as contas dos responsáveis e induziria à aplicação de multa.
8.	Deixou de acatar, também, a justificativa para o sobrepreço no valor de R$ 10.890,00, uma vez que considerou a alegação não condizente com o relatado no Parecer de Avaliação de Regularidade 90/2012 (Peça 1, p. 19) de que a comprovação de gastos é pífia, insuficiente, com inconsistências, como por exemplo, o valor informado para pasta de nylon 600, ao custo de R$ 19,50 a unidade, se confrontado com pesquisa eletrônica a empresa de brindes com valor inferior, R$ 5,40 a unidade, e com o Pregão Eletrônico 57/2011, da Universidade Federal do Rio Grande do Norte, cotando material igual, acrescido de mais benefícios (2 zíperes, divisões internas, alça de mão e ombro, com impressão de duas logomarcas) , ao preço de R$ 13,50 a unidade, inferior ao informado pela Umespa.
9.	Ao final da análise, concluiu pela subsistência de pequeno débito, referente a irregularidade de Sobrepreço, verificado na aquisição do item "pasta de nylon costurada", no valor de R$ 10.890,00.
10.	No que tange à solicitação da Umespa para que a sua situação de "inadimplente" no Siafi/Siconv seja alterada, registrou que não cabe ao TCU a administração desses sistemas.
11.	O Corpo dirigente da unidade técnica, manifestou-se de acordo com a proposta do auditor, enfatizando, no entanto, que a jurisprudência citada, Acórdão 446/2016-TCU-Plenário, expõe que a não inserção de documentos exigidos no Siconv não é suficiente para caracterizar a grave irregularidade de omissão no dever de prestar contas e que não se vislumbra que tal falha seja suficiente para julgar as contas irregulares e aplicar a multa prevista no art. 58, inciso I, da Lei 8.443/1992. 
12.	Assim, defende que, levando-se em conta a existência de débito, é cabível o julgamento irregular das contas dos responsáveis com a aplicação apenas da multa prevista no art. 57, da Lei 8.443/1992 (Peças 44 e 45) .
13.	Feito exame de todos os elementos acostados aos autos e das análises e pareceres precedentes, manifesto minha concordância com o entendimento defendido pelo diretor e pelo secretário da SecexTCE, que teve a anuência do Ministério Público junto ao este Tribunal, e cujos fundamentos, por percuciente, incorporo, em essência, às minhas razões de decidir neste processo.
14.	As informações apresentadas pelos responsáveis deixam evidenciado que houve a entrega da prestação de contas ao órgão repassador.
15.	É possível observar nos Pareceres 51/2012, 37/2013 e 51/2012, que consta relação de pagamentos efetuados pela convenente, que os pagamentos efetuados totalizaram R$ 581.710,74, que foi apresentado o extrato da conta do convênio no Siconv e que foram apresentadas cópias do Termo Aditivo e do Convênio, relatório técnico de cumprimento do objeto, cópia da lista de treinamento com os instrutores, lista de presença das reuniões, fotos das faixas de divulgação, cópias de editais licitatórios, despacho adjudicatório, contrato com fornecedores, notas fiscais e dos recibos, extrato bancário comprovantes de pagamento, relação dos alunos matriculados, diários de classe, listas de presenças assinadas, recibos de entrega de lanche por turma e recibo de entrega de material por aluno (Peça 1, pp 131, 133 e 181) . 
16.	O Parecer Conclusivo de Análise de Prestação de Contas 4/2013, de 6/2/2013 (Peça 1, p. 158-168) , afirma que houve execução física do objeto e, que sob o aspecto estritamente técnico, as ações previstas no convênio foram executadas. No Parecer Ratificador de Análise de Prestação de Contas 37/2013, de 8/10/2013 (Peça 1, p. 172-184) , há a informação de que foi aprovado o valor de R$ 542.463,00 e reprovado o valor de R$ 10.890,00.
17.	Acolho, portanto, parte das alegações de defesa apresentada pelos responsáveis, reconhecendo, entretanto, não haver fundamento para afastar o sobrepreço apurado na aquisição do item "pasta de nylon costurada", no valor de R$ 10.890,00 já mencionado.
18.	Todavia, a baixa materialidade dos recursos federais em alcance conduz-me à solução diversa da proposta nos pareceres precedentes. O valor remanescente do débito representa ínfima parcela do valor gerido, apenas 2,1%. Além disso, a quantia atualizada monetariamente, em 16/6/2020, alcança o montante de R$ 18.589,23.
19.	Como pode ser observado dos elementos acostados aos autos, restou demonstrado que a documentação que comprovava a execução financeira tinha sido entregue fisicamente ao Ministério do Turismo, em momento anterior à instauração da TCE, e que estava arquivada no órgão repassador. Há informação, também, de que a entidade recebeu em 21/3/2014 a análise financeira da prestação de contas (Peça 14, p. 5-8) , aprovando parte da realização do objeto, comprovando a execução do curso e apontando que a regularização da aplicação financeira dependia da inserção de vários itens no Siconv, o que aconteceu posteriormente. Todos esses fatos ocorrerem em momento anterior ao envio da TCE a este Tribunal, que se deu em 16/12/2016. 
20.	Há, ainda, algumas situações excepcionais que permearam a condução de todo o procedimento na fase interna, a exemplo da ocorrência de operação policial que modificou a rotina do órgão envolvido, inviabilizando o contato das entidades conveniadas, o que dificultou o saneamento do processo.
21.	Assim, mesmo que já tendo ocorrido a citação, mas, considerando as ocorrências relatadas nos itens precedentes e, também, o fato de o valor remanescente do débito representar baixa materialidade, o que nem levaria à citação, caso fosse considerada a análise documental ainda na fase interna da TCE, proponho que seja determinado o arquivamento do presente feito, sem julgamento do mérito e sem cancelamento do débito, a cujo pagamento continuarão obrigados os responsáveis, para que lhes possa ser dada quitação, com fundamento no art. 93 da Lei 8.443/1992, c/c o art. 213 do Regimento Interno e com os arts. 4º e 6º, inciso I, da IN TCU 71/2012, alterada pela IN TCU 76/2016.
	Ante o exposto VOTO, no sentido de que o Tribunal adote a deliberação que ora submeto à apreciação deste Colegiado.
	TCU, Sala das Sessões Ministro Luciano Brandão Alves de Souza, em 16 de junho de 2020.
AROLDO CEDRAZ
Relator